臺灣基隆地方法院民事判決　　　　　　　　　　　　　八十九年度訴字第四○八號
　　原　　　告　日商長門海運株式會社
　　法定代理人　丁○○
　　法定代理人　甲○○
　　被　　　告　庚○
　　訴訟代理人　丙○○
　　法定代理人　辛○○○
　　法定代理人　己○○
　　訴訟代理人　戊○○
　　法定代理人　乙○○
右當事人間損害賠償事件本院判決如左：
    主      文
原告之訴及假執行之聲請均駁回。
訴訟費用由原告負擔。
    事      實
甲、原告方面：
  一、聲明：
    （一）被告應連帶給付原告日幣四百萬元或新臺幣（下同）一百十九萬八千八百
          元，及自起訴狀繕本送達被告之翌日起至清償日止按週年利率百分之五計
          算之利息。
    （二）願供擔保請准宣告假執行。
  二、陳述：
    （一）原告受被告日商堀內機械株式會社（下稱堀內公司）委託以海祥輪第９Ａ
          航次船舶自日本運送貨物乙批來台，該船舶於民國八十七年六月九日靠泊
          基隆港卸貨，由被告交通部基隆港務局（下稱基隆港務局）指派其員工康
          章帶領碼頭工人負責卸貨事宜。同年月十日十三時四十二分，在被告庚○
          指揮下，被告基江起重工程有限公司（下稱基江公司）之吊車，在岸上將
          其中一件重達七○．五公噸之貨物自船艙吊起至約七公尺高處時，因該貨
          物其中一只吊耳斷裂，以致貨物摔落艙底，造成該輪船艙底板嚴重受損（
          下稱系爭損害）。系爭損害除需修理凹損破洞之處外，因該船艙下之油料
          與壓艙海水互相污染，必須清理，故共支出日幣一千七百二十一萬八千六
          百八十三元。該船舶船東已自保險公司取得一部分理賠，未由保險理賠部
          分，經與原告協商後，同意由原告賠償其日幣四百萬元以為和解，船東並
          將其因本件事故所得主張之損害賠償請求權，於日幣四百萬元範圍內轉讓
          給原告。關於本件貨物摔落造成系爭損害之原因，可能有下列數種，茲說
          明之：
          １、吊掛貨物卸船之方法不當：依本件貨物保險人所委託中信海事公證股
              份有限公司（下稱中信公司）作成之公證報告，認為本件貨物應以四
              條鋼索各繞一個吊栓，再經由上方之長方形框垂直吊起。但在基隆港
              卸貨時，只以兩條鋼索繞四個吊栓，因此該貨物摔落之原因，可能是
              在基隆港之處置不當所致。
          ２、貨物之吊栓有瑕疵，負荷力不夠：依照託運人被告堀內公司於事故發
              生後所製作之吊法說明，本件貨物每一個吊栓（或稱吊耳）的強度有
              五十噸以上。原告請國立台灣大學慶齡工業研究中心針對本件貨物即
              冠蓋在採用基隆港吊法下每個吊栓所承受重力進行分析，得出結論如
              下：
              (1)在不考慮鋼索與吊栓及貨物其他部位接觸之摩擦力情形下，每個吊
              栓在基隆港吊法下之受力為二八．六噸。(2)在考慮鋼索與吊栓接觸之
              摩擦力情況下，視鋼索與吊栓潤滑之程度，摩擦力亦有不同，惟因鋼
              索及吊栓表面有油泥污垢，並非完全乾淨及乾燥，其摩擦力絕不會大
              於乾淨且乾燥之鋼與鋼間之摩擦力係數。因此經計算分析，此時每個
              吊栓在基隆港吊法下之受力介於二九．八噸至三七．八噸之間。(3)在
              考慮鋼索與吊栓及貨物其他部位接觸之摩擦力情況下，同(2)所述各種
              摩擦係數之不同，計算分析每個吊栓在基隆港吊法下之受力介於三○
              ．三噸至四八．五噸之間。由此可知在基隆港吊法下，每個吊栓之受
              力不會超過五十噸，亦即仍在託運人被告堀內公司所主張「每個吊有
              五十噸以上」的安全範圍內。因此基隆港之吊法應是安全可行，而由
              其中一個吊栓竟在貨物吊起七公尺高後始突然斷裂觀之，顯然是吊栓
              本身有瑕疵，負荷力不夠所致。
          ３、吊卸方法不當及吊栓有瑕疵共同造成：依被告基隆港務局之棧埠管理
              處之保險人所委任之標準海事檢定有限公司作成之檢定報告，認為貨
              物摔落係因吊栓斷裂所致，當時船方大副、值班船員及吊車駕駛均未
              對吊法表示異議，因此基隆港務局之棧管理處所屬碼頭工人不應承擔
              本件事故責任，應由船公司、吊車公自行承擔損失。亦即，即使吊卸
              方法不當，既然船方及吊車公司當時均未異議，碼頭工人自無任何責
              任（此結論與承攬人之專業性及獨立性有違，詳見後述）。
          由上述可能之船艙受損原因，可知被告等就原告所受損害均應負責。
    （二）本件海祥輪在基隆港之卸貨作業，係原告依國際商港棧埠管理規則第十三
          條之規定，委託被告基隆港務局為之，此有被告基隆港務局之棧埠作業委
          託單及其開給泓陽船務公司之進口裝卸計費憑單可資證明，因而與被告基
          隆港務局間就該卸貨作業，即成立承攬之契約關係。然而，被告基隆港務
          局以南華報關行曾代理受貨人被告江興公司支付裝卸費，而主張其與原告
          間並無承攬契約關係。惟查國際商港棧埠管理規條明定「裝卸作業，應俟
          委託人填具委託單，向商港管理機關作業機構申請，於辦妥委託裝卸搬運
          手續後，方得開始作業。」因此孰為委託人、孰與基隆港務局成立裝卸作
          業之承攬關係，自應以委託單為準。且被告基隆港務局所出版之「棧埠業
          務概論」，亦指出為因應船運條件所約定之裝卸費用非全屬貨方或船方一
          方負擔之實務，始於五十八年將原訂裝卸費率廢止，另行研訂「船上裝卸
          」及「陸上裝卸」費率，前者以由船方負擔為原則，後者以由貨方負擔為
          原則，但另有約定者，依約定辦理。因此，對照前述「棧埠作業委託單」
          及「進口裝卸計費憑單」，均載明客戶為原告之港口代理行泓陽船務公司
          觀之，足證原告乃委託被告基隆港務局進行本件貨物作業之人，兩者間有
          承攬契約關係，殆無疑義。
    （三）被告基隆港務局為履行其與原告間之卸貨作業承攬契約，乃指派其受僱人
          被告庚○帶領碼頭工人負責卸貨事宜，由被告基隆港務局提供吊索，被告
          基江公司之吊車進行之。查國際商港棧埠管理規則第五條明定：「裝卸及
          搬運作業所需之工人及機、工具，以使用棧埠作業機構調派者為原則。但
          另有約定者，從其約定。」因本件貨物重達七○．五公噸，船上吊桿無法
          負荷，因此由原告安排被告基江公司之吊車協助本件貨物之吊卸作業，除
          此之外，所有工人及機、工具，包括指揮吊車之人，均由基隆港務局提供
          。鑑於：１、本件貨物係由被告基隆港務局工人以鋼索環繞吊掛點之方式
          吊卸。２、負責帶領碼頭工人作業之被告即領班庚○，曾參加「基隆港務
          局員工訓練所」舉辦之起重設備索具吊掛作業特殊及一般勞工安全衛生訓
          練３、吊掛作業必須有明確的指揮及正確的吊掛方式，始能安全進行，指
          揮者並應熟習指揮動作、吊掛作業、起重機之負重能力等，而這些均係從
          事吊掛作業人員應接受訓練之課程。可見被告庚○既曾參加吊掛作業特殊
          及一般訓練結業，且在基隆港務局受僱從事貨物裝卸作業十多年，對於正
          確之吊掛方式及如何指揮吊掛，應瞭如指掌且經驗豐富，竟於指揮吊卸該
          貨物時，疏於注意，未使用適當之吊掛方式，致生系爭損害，被告庚○自
          應負民法第一百八十四條之侵權行為責任。而被告基隆港務局對於受僱人
          被告庚○之執行職務過失侵權行為，自應依民法第一百八十八條之規定負
          連帶賠償責任。再者，就承攬契約關係而言，被告庚○係被告基隆港務局
          之履行輔助人，其於債之履行既有過失，被告基隆港務局亦應依民法第二
          百二十四條之規定負同一過失責任，從而對於原告所受損害，應依民法二
          百二十七條規定，負不完全給付之損害賠償責任。
    （四）被告基江公司係受原告委託，用岸上吊車將該貨物自船艙吊起卸船，與原
          告間存有承攬之契約關係，卻在操作吊車吊起貨物時，未盡注務義務，致
          貨物摔落，撞損船艙底板，被告基江公司對於系爭損害，應依民法第一百
          八十四條負侵權行為責任。其對於原告，基於承攬契約關係，亦應依民法
          第二百二十七負不完全給付責任。
    （五）被告堀內公司為系爭貨物之託運人，與原告有運送契約關係，本應將貨物
          以適於裝卸之狀態交與原告運送。惟該貨物之吊耳（事實上，為安裝在貨
          物上之巨型螺絲，其螺紋及部分螺身鎖入貨物內，露在貨物外之螺身及螺
          帽，則供環繞吊索起吊貨物之用），竟在吊卸貨物過程中斷裂，致貨物摔
          落，撞損船艙底板，被告堀內公司對託運貨物之瑕疵所致損害，應負民法
          第一百八十四條之侵權行為責任及民法第二百二十七條之不完全給付責任
          。又該貨物為已使用一、二十年之老舊機器，其吊耳是否足堪承受吊起系
          爭重達七○．五公噸貨物之拉力，被告堀內公司於託運之初即應注意並告
          知原告，對於貨物之吊法也應指示並標明於貨物上，惟均怠於為之，致發
          生系爭損害，被告堀內公司對原告所受損害自應負民法第二百二十七條之
          不完全給付責任。
    （六）被告江興公司為該貨物之受貨人，經由受讓持有本件載貨證券而與原告發
          生運送契約關係，並取得貨物所有權，則同前所述，對於原告因系爭貨物
          之瑕疵所致損害，自應依民法第二百二十七條負不完全給付責任，並依民
          法第一百八十四條負侵權行為責任。
    （七）綜上所述，本件船艙底板受損，不論係被告庚○指揮吊掛方法不當或基江
          公司未小心操作吊車或貨物本身瑕疵所致，甚或不知其中孰為真正禍首，
          被告庚○、基江公司、堀內公司及江興公司應負民法第一百八十五條之共
          同侵權行為之損害賠償責任，而被告基隆港務局應依民法第一百八十八條
          與被告庚○負連帶侵權行為損害賠償責任。另被告基隆港務局、基江公司
          、堀內公司及江興公司，因與原告有承攬或運送等契約關係，自亦應依民
          法第二百二十四條、第二百二十七條負不完全給付責任。
  三、對被告抗辯之陳述：
      本件海祥輪在基隆港之卸貨作業，係原告委託被告基隆港務局及被告基江公司
      為之，原告與渠等間就該卸貨作業有承攬之契約關係，已如前述，則依民法第
      四百九十六條及第五百零九條之規定，原告對於本件貨物在吊卸過程中摔落船
      艙受損，並無任何責任可言，茲分敘如下：
    （一）按工作之瑕疵，因定作人所供給材料之性質，或依定作人之指示而生者，
          承攬人不負民法第四百九十三條至第四百九十五條之瑕疵擔保責任，但承
          攬人本具相當之專業能力，故若承攬人明知定作人所提供材料之性質或指
          示不適當，而未告知定作人時，承攬人仍須負前揭之瑕疵擔保責任；又定
          作人受領工作前，因其所供給材料之瑕疵，或其指示不適當，致工作毀損
          、滅失，或不能完成者，承攬人本於其專業能力，若及時將材料瑕疵或指
          示不當情事告知定作人，將仍可請求已服勞務之報酬及墊款之償還，定作
          人若有過失，承攬人並得請求損害賠償，民法第四百九十六條、第五百零
          九條分別有明文規定。由上述條文不難理解立法者對於承攬人具備專業技
          能，得獨立處理事務，完成工作，與一般受任人有別之認知。因此，在民
          法體系中，承攬關係獨立於委任關係外，自成一有名契約類型，當非無故
          。查本件貨物之吊卸工具（即吊索及吊車），係由被告基隆港局及被告基
          江公司自備，故無定作人即原告供給材料之情事，而原告在被告即託運人
          堀內公司未指示本件貨物之吊掛方法，載貨證券及貨物本身亦均未標明吊
          掛方法之情況下，對於被告基隆港務局、庚○及基江公司常用之吊掛方式
          卸載本件貨物不表異議，自無指示適當與否之問題，故原告對於本件貨物
          之受損實無任何責任可言。
    （二）原告既已盡承攬定作人之責任，此時即應探究被告基隆港務局、庚○及基
          江公司卸載本件貨物時是否發生作業疏失，不能因船員應負責監督，即謂
          承攬人即被告基隆港務局、基江公司等實際執行吊卸作業之人皆得免除過
          失責任。更何況被告基隆港務局、庚○及基江公司，乃專門從事貨物吊卸
          作業之人，就非具吊掛專業之船員而言，其對被告基隆港務局、基江公及
          庚○依專業知識判斷所採取之吊掛方式未表異議，並非未盡其監督責任。
    （三）關於貨物在船上吊掛時摔落撞損船艙，有過失之碼頭工及港務局應負責賠
          償乙節，茲提出類似情形之臺灣高雄地法院八十二年度海商字第三號民事
          判決供參酌。該判決對於運送人可向託運人依運送契約及侵權行為索賠，
          未予否認，僅以運送人未能舉證證明託運人有過失為由，不准運送人之索
          賠而已。因此，對照於本件，原告自得依運送及侵權行為向被告堀內公司
          及江興公司索賠。
    （四）至於被告堀內公司主張本件貨物係以ＦＯＢ方式裝船出貨，本件事故與其
          無關云云。查ＦＯＢ為「船上交貨價格條件」，又稱「離岸價格條件」，
          乃國際貿易上買賣雙方關於貨價及交貨風險之約定條件，與運送人無關，
          被告堀內公司自不得以該買賣條件拘束運送人或卸免其依運送契約應盡之
          義務，更不能藉此免除其侵權行為責任。
  四、證據：提出載貨證券、事故證明書、船長海事報告、損害計算書、協議書、損
      害明細及單據、中信公司公證報告、堀內公司之吊法說明、臺大慶齡工業研究
      中心之冠蓋吊重受力分析報告、標準海事檢定有限公司檢定報告、臺灣高雄地
      方法院八十二年度海商字第三號民事判決、國際貿易金融大辭典第四二○頁、
      國際商港棧埠管理規則節本、棧埠作業委託單二張、進口裝卸計費憑單、基隆
      港務局出版之「棧埠業務概論」第二五三、二五四頁、庚○參加起重設備索具
      吊掛作業訓練之結業證書、「吊掛作業人員訓練教材」第八七、一○三及一四
      頁各一份。
乙、被告交通部基隆港務局、庚○方面：
  一、聲明：如主文所示。
  二、陳述：
    （一）按原告之訴係依民法第一百八十四條及第一百八十八條之規定，向被告基
          隆港務局、庚○請求賠償，其先決條件必須被告主觀上有故意、過失及客
          觀上有不法侵害原告權利之行為，始符合侵權行為之要件。查八十七年六
          月十日海祥輪於卸載進口鍛造機，發生系爭損害，有關貨物賠償責任，案
          經本院八十八年度海商字第二號民事判決認定，係因原告未盡船舶裝卸貨
          物之安全工作守則及船員服務規則之注意義務，顯有過失，應負運送人之
          賠償責任，是以被告等自不構成民法侵權行為之要件。
    （二）況原告於基隆港吊卸作業前從未履行告知義務，在吊掛作業中原告船上大
          副及值班船員在現場監督下，亦未對本件重達七○．五公噸貨物之吊掛方
          式有所異議。而本件貨物吊掛後由原告僱用基江公司負責起吊，至高度七
          公尺左右因貨物本身吊栓斷裂方才掉落，事實上當時掌控權已不在被告基
          隆港務局及碼頭工人身上，自無可歸責之事由。而本件載貨證券所列之二
          十三件貨物之裝卸費，係由南華報關行代理受貨人江興公司所支付，被告
          基隆港務局與原告並無承攬契約關係。查棧埠費率委託條件有二，一為Ｆ
          ＩＯ，即承運人「裝卸免責」之意，換言之，即船東不負擔裝卸費用；二
          為ＢＴ，即該費用由承運人負擔，承運人與貨方另有約定者，依約定辦理
          。本件載貨證券所列之二十三件貨物，係由原告委託港口代理行泓陽船務
          公司（下稱泓陽公司）於八十七年六月八日以計帳代辦性質，向基隆港務
          局申辦ＦＩＯ條件。並逕向基隆港務局承辦倉庫西二十九庫申請船舶貨物
          裝卸派工，事後進倉完畢再依運送人義務通知受貨人換取提單辦理通關領
          貨，並由貨主付費，因此被告基隆港務局與原告間並無任何承攬之契約關
          係，即無賠償責任可言。
  三、證據：提出泓陽公司棧埠作業委託、本院八十八年海商字第二號判決各一件為
      證。
丙、被告基江公司方面：
  一、聲明：如主文所示。
  二、陳述：被告基江公司吊車是在碼頭上面，而本件貨物是在船艙上面，被告基江
      公司之作業人員從岸上無法知悉原告就貨物之捆綁方式是否正確，全依靠原告
      船上有關人員之起載命令而吊掛貨物。至於綑綁及裝卸則是由被告基隆港務局
      負責，被告基江公司與原告係僱傭關係而非承攬關係，對於系爭損害，並無任
      何過失責任可言。
丁、被告江興公司方面：
  一、聲明：如主文所示。
  二、陳述：
    （一）被告江興公司係系爭貨物之受貨人，與原告間並無任何委任、承攬、運送
          等契約關係，原告以各該法律關係請求被告負連帶責任，顯非有理。且被
          告既係單純之受貨人，對於系爭損害，自無任何侵權行為可言，原告以共
          同侵權行為之法律關係，請求被告江興公司負連帶償責任，亦無可採。
    （二）被告基隆港務局係受原告委任、僱用辦理系爭貨物之裝卸，或承攬該裝卸
          工作，與江興公司並無任何僱傭關係可言。至於原告向基隆港務局申辦Ｆ
          ＩＯ條件，僅係裝卸費用負擔之約定而已，與契約當事人為何，顯然無關
          。
戊、被告崛內公司方面：被告崛內公司未於言詞辯論期日到場，據其所提書狀之聲明
    及陳述如左：
  一、聲明：如主文所示。
  二、陳述：被告崛內公司輸往台灣江興公司五千噸之小松油壓機械，係由中谷運輸
      株式會社包裝，並經由該相關連企業之長門船舶株式會社以ＦＯＢ方式裝船出
      貨。被告崛內公司自持有裝船提單及貨物自離日本港口後，其貿易行為即已終
      結，該貨物在台灣所發生之事故，均與該公司無關。
    理      由
甲、程序方面：
  一、未經認許其成立之外國法人，雖不能認其為法人，然仍不失為非法人之團體，
      苟該非法人團體設有代表人或管理人者，依民事訴訟法第四十條第三項規定，
      自有當事人能力，最高法院著有五十年臺上一八九八號判例可稽。本件原告日
      商長門海運株式會社及被告日商堀內機械株式會社，雖均未依我國公司法之規
      定經我國認許其成立，惟均設有代表人，自有當事人能力。
  二、本件被告堀內公司經合法通知，未於言詞辯論期日到場，核無民事訴訟法第三
      百八十六條各款所列情形，爰依原告之聲請，由其一造辯論而為判決。
  三、準據法：
      原告主張對被告等依債務不履行及侵權行為請求賠償損害，原告為日商長門公
      司，被告崛內公司亦為日本國籍之外國法人，故為涉外事件。依涉外民事法律
      適用法第六條第二項、第九條第一項規定，債務不履行部分因當事人無明示或
      默示之意思表示，又非相同國籍，應依行為地法即中華民國法律。侵權行為部
      分，其貨物損失發生於中華民國境內，亦應以中華民國法律為準據法。
乙、實體方面：
  一、原告主張受被告堀內公司委託以海祥輪第９Ａ航次，自日本運送貨物乙批來臺
      ，該輪於八十七年六月九日靠泊基隆港卸貨，由被告基隆港務局指派被告庚○
      帶領碼頭工人負責卸貨事宜。同年月十日十三時四十二分在被告庚○指揮下，
      被告基江公司之吊車在岸上將其中一件重達七○．五公噸之貨物自船艙吊起至
      約七公尺高處時，因該貨物其中一只吊耳斷裂，以致貨物摔落艙底，造成該輪
      船艙底板嚴重損壞，共支出日幣一千七百二十一萬八千六百八十三元，該船船
      東已自保險公司取得一部分理賠，至於無法自保險理賠之損失，經原告賠償其
      日幣四百萬元以為和解，船東並將其因本件事故所得主張之損害賠償請求權於
      日幣四百萬元範圍內轉讓與原告。關於系爭損害，被告應連帶負損害賠償責任
      等語。
  二、被告基隆港務局、庚○則以原告主張依民法第一百八十四條及第一百八十八條
      規定向被告基隆港務局、庚○請求賠償，其先決條件必須被告主觀上有故意、
      過失及客觀上有不法侵害原告權利之行為，始符合侵權行為之要件。八十七年
      六月十日海祥輪在卸載進口鍛造機，發生系爭損害，有關貨物賠償責任，案經
      本院八十八年度海商字第二號民事判決認定，係因原告未盡船舶裝卸貨物之安
      全工作守則及船員服務規則之注意義務，顯有過失，應負運送人之賠償責任，
      是以被告等自不構成民法侵權行為之要件。況原告於基隆港吊卸作業前從未履
      行告知義務，在吊掛作業中，原告船上大副及值班船員在現場監督下，未對本
      件重達七○．五公噸貨物之吊掛方式有所異議，而本件貨物吊掛後由原告僱用
      基江公司負責起吊，至高度七公尺左右因貨物本身吊栓斷裂方才掉落，事實上
      當時掌控權已不在被告基隆港務局及庚○身上，自無可歸責之理由。又本件載
      貨證券所列之二十三件貨物，係由原告委託港口代理行於八十七年六月八日以
      計帳代辦性質向基隆港務局申辦ＦＩＯ條件，其裝卸費係由被告江興公司委託
      南華報關行支付，因此被告基隆港務局與原告並無任何承攬之契約關係等語，
      資為抗辯。
  三、被告基江公司則以吊車是在碼頭上面，而該貨物是在船艙上面，被告基江公司
      之作業人員從岸上無法知悉原告就貨物之捆綁方式是否正確，全依靠原告船上
      有關人員之起載命令而吊掛貨物。至於綑綁及裝卸則是由被告基隆港務局負責
      ，被告基江公司對系爭損害，並無任何過失責任可言置辯。
  四、被告江興公司則以其係系爭貨物之受貨人，與原告間並無委任、承攬、運送等
      契約關係，原告以各該法律關係請求被告負連帶責任，實無理由。且被告既係
      單純之受貨人，對於原告船艙等之損壞，即未有任何侵權行為之可言，原告以
      共同侵權行為之法律關係，請求被告負連帶償責任，並無可採等語，資為抗辯
      。
  五、被告崛內公司則以其輸往台灣江興公司五千噸之小松油壓機械，係由中谷運輸
      株式會社包裝，並經由該相關連企業之長門船舶株式會社以ＦＯＢ方式裝船出
      貨。被告崛內公司自持有裝船提單及貨物自離日本港口後，其貿易行為即已終
      結，該貨物在台灣所發生之事故，均與該公司無關等語，資為抗辯。
  六、得心證之理由：
    （一）被告崛內公司部分：
          本件原告為運送人，被告崛內公司則為系爭貨物之託運人，按託運人對於
          交運貨物之名稱、數量，或其包裝之種類、個數及標誌之通知，應向運送
          人保證其正確無訛，其因通知不正確所發生或所致之一切毀損、滅失及費
          用，由託運人負賠償責任，固為海商法第五十五條第一項所規定，惟如運
          送人或船舶所有人所受之損害，非由於託運人或其代理人、受僱人之過失
          所致者，託運人不負賠償責任，同法第五十七條亦定有明文。本件貨物於
          吊掛時須經由長方形框用四根吊索以分散重心之方式吊掛，而系爭貨物於
          日本裝載時，原告即採用此吊掛方式吊掛裝船，有崛內公司提供之說明函
          及八十七年六月一日在日本吊掛貨物之照片二張附於本院八十八年度海商
          字第二號足憑。而系爭貨物在基隆港卸載時之吊掛方式，未採用長方形框
          四索吊掛，僅以兩條吊索纏繞冠蓋兩側吊拴之方式吊起，亦有事故證明一
          紙在卷可按，則本件貨物於吊起高度達七公尺尚未越過船舷之際，因吊掛
          螺絲遭受不當拉力而斷裂，自非託運人崛內公司之過失所致甚明，原告主
          張依據運送契約及侵權行為，向被告崛內公司請求賠償，自屬於法無據，
          不應准許。
    （二）被告基隆港務局、庚○、基江公司部分：
          按卸載之貨物離船時，運送人或船長始解除其運送責任，依海運強制責任
          期間之「鉤對鉤原則」，亦即在卸載時，若以船上之吊鉤起吊貨物，海運
          階段以貨物安全放置於岸邊碼頭之時止。若以陸上之吊鉤起吊貨物，則以
          貨物越過船舷之時為海運階段終止之時。次按運送人對於承運貨物之裝載
          、卸載、搬移、堆存、保管、運送及看守，應為必要之注意及處置；又大
          副於船舶到港後，應負責處理船上對外公務，並督導裝卸作業，危險品或
          特種貨物裝卸時，應親自指揮，注意安全法令之規定，海商法第六十三條
          、船員服務規則第三十八條第一項第六款分別定有明文。本件貨物到達基
          隆港後，因重達七○．五公噸，被告基隆港務局之吊卸設備無法吊起，因
          而由原告之代理人泓陽公司僱用被告基江公司之吊車起吊，該貨物應屬上
          揭船員服務規則所謂之「特種貨物」。惟該貨物吊掛時，原告所屬之海祥
          輪大副，並未依日本起運港之吊掛方式，指揮被告庚○、基江公司為卸貨
          作業，致生系爭損害，為運送人之原告就此顯已違反上開注意義務而有過
          失。被告庚○、基江公司於吊掛貨物時，未獲船上人員指示正確之吊掛方
          式，自無從知悉其應採用之正確方法，因而採用例行之吊掛方式卸載貨物
          ，並無違反注意義務之過失責任，而被告基隆港務局自亦無民法第一百八
          十八條之連帶損害賠償責任可言，原告主張被告基隆港務局、庚○、基江
          公司應依侵權行為、不完全給付規定負賠償責任，於法亦有未合，不應准
          許。
    （三）被告江興公司部分：
          原告主張被告江興公司為系爭貨物之受貨人，經由受讓持有載貨證券而與
          原告發生運送契約關係，並取得貨物所有權，對於原告因系爭貨物之瑕疵
          所致損害，應依民法第二百二十七條負不完全給付責任，並依民法第一百
          八十四條負侵權行為責任云云。惟查被告江興公司係系爭貨物之受貨人，
          除依運送契約之約定，有遵守卸載期間及依運送人或船長指示卸貨及於受
          領運送貨物時交還載貨證券之義務外，與運送人間，並無運送契約關係存
          在。另運送人不得以海商法第五十五條第一項託運人應負賠償責任之事由
          ，對抗託運人以外之載貨證券持有人，同法條第二項亦有明文規定。是原
          告主張被告江興公司因持有載貨證券而為貨物所有權人，對於系爭貨物之
          瑕疵，應負不完全給付及侵權行為責任云云，顯無法律上之依據，亦屬不
          應准許。
  七、綜據上述，原告請求被告基隆港務局、庚○、堀內公司、基江公司、江興公司
      連帶給付日幣四百萬元或新台幣一百十九萬八千八百元，為無理由，應予駁回
      。原告之訴既經駁回，其假執行之聲請即失所附麗，應併予駁回。
  八、本件為判決之基礎已臻明確、兩造其餘攻擊防禦方法，核與結果無影響，即無
      再予審酌之必要，併予敘明。
  九、結論：本件原告之訴為無理由，依民事訴訟法第七十八條，判決如主文。
中　　　華　　　民　　　國　　九十一　　年　　　四　　　月　　二十二　　日
~B臺灣基隆地方法院民事庭
~B　　法　　　官　陳培仁
右為正本係照原本作成。
對於本判決如有不服，須於判決送達後二十日內，向本院提出上訴書狀，上訴於臺灣
高等法院，並按他造當事人之人數附具繕本。
中　　　華　　　民　　　國　　九十一　　年　　　四　　　月　　二十三　　日
~B　　法院書記官　陳錦進
